【裁判字號】    97,台上,6234
【裁判日期】    971204
【裁判案由】    常業詐欺
【裁判全文】
最高法院刑事判決            九十七年度台上字第六二三四號
上  訴  人  甲○○
選任辯護人  張淑琪律師
上列上訴人因常業詐欺案件，不服台灣高等法院台中分院中華民
國九十五年二月二十一日第二審判決（九十五年度上訴字第八八
號，起訴案號：台灣台中地方法院檢察署九十四年度偵字第五二
七八號），提起上訴，本院判決如下：
    主  文
原判決撤銷，發回台灣高等法院台中分院。
    理  由
本件原判決維持第一審論處上訴人甲○○共同常業詐欺罪刑（累
犯，處有期徒刑三年六月），駁回上訴人在第二審之上訴，固非
無見。
惟查（一）被告以外之人於審判外之言詞或書面陳述，除法律有
規定者外，不得作為證據。刑事訴訟法第一百五十九條第一項定
有明文。同法第一百五十九條之五係規定「被告以外之人，於審
判外之陳述，雖不符前四條（指第一百五十九條之一至第一百五
十九條之四）之規定，而經當事人於審判程序同意作為證據，法
院審酌該言詞陳述或書面陳述作成時之情況，認為適當者亦得為
證據。」同法條第二項係規定「當事人、代理人或辯護人於法院
調查證據時，知有第一百五十九條第一項不得為證據之情形，而
未於言詞辯論終結前聲明異議者，視為有前項之同意。」本件原
判決援引共同被告柯美珠、黃煥維於警詢、偵查時之陳述，被害
人朱賢勝王國清、鄭月香、林文進、陳松鑫、古承卿、林榮富、
陳麗玉、翁培菁、吳玉芳、劉美淑、陳郁婷、謝順義、姚春基沈
進幅、姜鐘凱於警詢時之陳述，被害人高坤耀、陳秀彥、陳振記
、萬曉娟、林茂順、施志達、黃美鳳、孫玉虎、林管阿弟、李金
泉、林美香、林德水、梁世貴、陳彥米、游春美、蔡玫芬、劉麗
楨、吳陳招志、江起龍、潘蓉華、蔡麗娟、劉輝南、莊世榆、呂
文秀、孫宏玉、江志鏗、鄭天素、王忠正、賴鄭秀梅、許鴻義、
蘇秀玉、吳陳招志、謝佩玲、吳信宏、羅麵、曾義梅、林勝傑、
邱麗錦、楊又清、李仲鳴、陳秀彥等人於警詢、偵查時之陳述（
見原判決理由一），作為認定事實之證據。然查上開人等上揭陳
述乃屬審判外之陳述，原判決未查明該陳述是否符合刑事訴訟法
第一百五十九條之一至第一百五十九條之四之例外規定，亦未查
明該陳述是否經當事人於審判程序同意作為證據，或當事人或辯
護人於法院調查證據時，知有刑事訴訟法第一百五十九條第一項
不得為證據之情形，而未於言詞辯論終結前聲明異議，視為有前
項同意之情形，逕以渠等警詢、偵查時之陳述，作為論罪之證據
，其採證難認為適法，上訴意旨就此指摘，尚非無據。（二）科
刑之判決書，須將認定之犯罪事實詳載於事實欄，然後於理由內
說明其憑以認定之證據及得心證之理由，使事實理由兩相一致，
方為適法。如事實欄已有記載，而理由內未加說明，是為判決理
由不備。原判決依修正前刑法常業犯之規定，論上訴人犯共同常
業詐欺罪刑，並依修正前刑法牽連犯之關係，從一重論處上訴人
共同常業詐欺罪刑，於事實內固已記載上訴人係向被害人行使詐
術並恃此為生等情，但理由內對上訴人與其他共同正犯等如何係
藉犯詐欺罪維生，為常業犯，則未有論述，其判決理由自屬欠備
。（三）認定事實所憑之證據，須實際存在，就該案卷宗不難考
見者，始克當之。倘判決書內所記載之證據，與卷宗內筆錄或文
件之內容不相適合，則其判決之根據，實際上並不存在，自屬採
證違法。上訴人於原審否認有何常業詐欺、洗錢犯行，辯稱伊只
負責接聽電話，未參與詐騙，並非詐欺集團成員等語（見原審九
十五年二月七日審判筆錄）。原判決認定上訴人有本件犯罪事實
，其理由係謂：「訊據上訴人即被告甲○○對於上開犯罪事實均
坦承不諱」等語（見原判決第四頁第一六行），其所記載之證據
，與卷宗內筆錄內容不相適合，自非適法。以上，或為上訴人上
訴意旨所指摘，或係本院得依職權調查之事項，應認原判決有撤
銷發回更審之原因。
據上論結，應依刑事訴訟法第三百九十七條、第四百零一條，判
決如主文。
中    華    民    國  九十七  年   十二   月    四    日
                      最高法院刑事第二庭
                          審判長法官  黃  一  鑫
                                法官  許  錦  印
                                法官  劉  介  民
                                法官  張  春  福
                                法官  林  俊  益
      本件正本證明與原本無異
                                      書  記  官
中    華    民    國  九十七  年   十二   月    十    日
                                                      Ｑ


司法院資訊處製作；財團法人民間司法改革基金會備份。
